【裁判字號】    98,刑智上訴,61
【裁判日期】    981008
【裁判案由】    違反藥事法等
【裁判全文】
智慧財產法院刑事判決
                                  98年度刑智上訴字第61號
上  訴  人  甲○○
即  被  告
上列上訴人因違反藥事法等案件，不服臺灣彰化地方法院98年度
訴字第398 號，中華民國98年5 月14日第一審判決（起訴案號：
臺灣彰化地方法院檢察署97年度偵字第8360號），提起上訴，本
院判決如下：
    主  文
原判決關於甲○○部分撤銷。
甲○○明知為偽藥而販賣，處有期徒刑捌月。如附表二所示之物
均沒收。
    事  實
一、
  (一)甲○○係址設彰化縣彰化市○○路○ 段632 號「恆安西藥房
    」之實際負責人，經營藥品買賣業務長達四十餘年，明知下
    列情事：
    1.「普拿疼加強錠」之藥品係由英商葛蘭素集團公司（下稱
      葛蘭素公司）、英商美占集團有限公司（下稱美占集團公
      司）（嗣合併為英商GlaoxSmithKline （GSK ）公司）經
      核准製造、販賣。「MENTHOLATUM 軟膏」之藥品係由美商
      門蘇拉丹公司（Mentholatum Company ，嗣更名為美商曼
      秀雷敦股份有限公司）經核准製造、販賣。而未經核准，
      擅自製造之藥品，即屬偽藥，不得販賣。
    2.不得明知為擅用或冒用他人藥物之名稱、仿單或標籤之藥
      物而販賣。
    3.如附表三所示之商標圖樣（起訴書及原判決均誤載為「普
      拿疼加強錠」及「MENTHOLATUM 」之商標名稱及圖樣），
      係如附表三所示之商標權人分別向經濟部中央標準局（嗣
      於民國88年1 月26日正式改制為智慧財產局）申請，經審
      查准予註冊（其註冊號數、專用期限、指定使用之商品，
      均如附表三所示。其中編號1 至4 之商標權，於94年1 月
      1 日移轉予美占集團公司，於97年5 月1 日再移轉商標權
      至葛蘭素公司，於本案犯罪時間《即97年2 月間某日》，
      其商標權人應為美占集團公司，起訴書及原判決均誤載為
      葛蘭素公司。又編號5 、6 之商標權人為美商曼秀雷敦股
      份有限公司，授權臺灣曼秀雷敦股份有限公司（下稱臺灣
      曼秀雷敦公司）使用，起訴書及原判決均誤載為臺灣曼秀
      雷敦公司取得商標專用權），未經各該商標權人之同意或
      授權，不得於同一商品，使用相同註冊商標，亦不得明知
      未得商標權人同意，於同一商品，使用相同註冊商標之商
      品（下稱仿冒商標商品）而販賣。
    4.甲○○於不詳時、地，以不詳方式取得如附表二所示之「
      普拿疼加強錠」及「MENTHOLATUM 軟膏」，均係未經核准
      擅自製造之偽藥，並為冒用「普拿疼加強錠」及「MENTHO
      LATUM 軟膏」名稱、仿單之藥物，且為未經如附表三所示
      之商標權人同意，即於西藥、人體用藥品之同一商品上，
      使用相同於如附表三所示之註冊商標的仿冒商標商品。
  (二)詎甲○○竟基於意圖牟取非法利益，販賣偽藥、販賣冒用他
    人藥物名稱、仿單之藥物、及販賣擅自於同一商品使用相同
    註冊商標之商品的犯意，於97年2 月間某日，在逢安堂西藥
    房（位於彰化縣彰化市○○路111 號），以每盒90元之價格
    ，販賣「普拿疼加強錠」偽藥（含冒用該藥物之名稱、仿單
    ，及如附表三編號1 至4 之仿冒商標）20盒，及以每瓶70元
    之價格，販賣「MENTHOLATUM 軟膏」偽藥（含冒用該藥物之
    名稱、仿單，及如附表三編號5 、6 之仿冒商標）20瓶予蔡
    月修（即逢安堂西藥房之實際負責人，所犯藥事法第83條第
    1 項之販賣偽藥罪等部分，業經臺灣彰化地方法院於98年5
    月14日，以98年度訴字第398 號判處有期徒刑6 月，緩刑2
    年，並告確定在案）。
  (三)嗣經葛蘭素公司於97年3 月14日派員至逢安堂西藥房，購得
    「普拿疼加強錠」偽藥1 盒（含冒用該藥物之名稱、仿單，
    及如附表三編號1 至4 之仿冒商標。如附表二編號2 所示）
    ，經鑑定係屬偽藥，而委由告訴代理人於同年月25日訴請法
    務部調查局臺中縣調查站偵辦。嗣後：
    1.於97年4 月10日14時35分許，法務部調查局臺中縣調查站
      人員持臺灣彰化地方法院所核發之搜索票，搜索逢安堂西
      藥房，查扣如附表二編號1 、3 所示之物，及「國防醫學
      院Ｄ十八期經理甲○○」名片1 張。
    2.於97年8 月28日9 時27分許，法務部調查局臺中縣調查站
      人員持臺灣彰化地方法院所核發之搜索票，搜索恆安西藥
      房，扣得甲○○之名片3 張、門號0000000000號行動電話
      1 支及估價單2 張。
二、案經葛蘭素公司、臺灣曼秀雷敦公司訴由臺中縣調查站移送
    臺灣彰化地方法院檢察署檢察官偵查起訴。
    理  由
一、有關證據之證據能力部分：
  (一)按被告以外之人於審判外之言詞或書面陳述，除法律有規定
    者外，不得作為證據，刑事訴訟法第159 條第1 項定有明文
    。刑事訴訟法新制採改良式當事人進行主義，為保障被告防
    禦權及維護直接審理與言詞審理原則而酌採英美法之傳聞法
    則，復於第159 條之1 至第159 條之5 增設例外規定，以應
    實務需要，俾符實體真實發現之訴訟目的。又被告以外之人
    於審判外之陳述，雖不符合同法第159 條之1 至第159 條之
    4 規定，但經當事人於審判程序同意作為證據，法院審酌該
    言詞陳述或書面陳述作成時之情況，認為適當者，亦得為證
    據，當事人、代理人或辯護人於法院調查證據時，知有同法
    第159 條第1 項不得為證據之情形，而未於言詞辯論終結前
    聲明異議者，視為有前項之同意，同法第159 條之5 亦有明
    文。蓋傳聞法則之重要理論依據，在於傳聞證據未經當事人
    之反對詰問予以核實，乃予排斥，惟若當事人已放棄對原供
    述人之反對詰問權，於法院審判時表明同意該等傳聞證據可
    作為證據，基於證據資料愈豐富，愈有助於真實發現之理念
    ，並貫徹刑事訴訟法修法加重當事人進行主義之精神，確認
    當事人對於證據能力有處分權之制度，傳聞證據經當事人同
    意作為證據，法院認為適當者，亦得為證據。
  (二)查檢察官、被告對於本案認定被告犯罪事實所憑之供述證據
    （下稱相關供述證據）之證據能力，除第(三)項外，均表示無
    意見（本院卷第20至21、頁。本案卷宗冊數如附表四所示）
    ，故依刑事訴訟法第159 條之5 第2 項規定，應視為檢察官
    、被告已同意本案除第(三)項外之相關供述證據均可作為證據
    。經斟酌本案卷內除第(三)項外之相關供述證據，其任意性並
    無欠缺，亦非違法取得，且無證明力明顯過低之情形，且經
    原審及本院於審判期日依法進行證據之調查、辯論，被告於
    訴訟上之程序權，已受保障，故均得採為證據。
  (三)被告爭執下列證據之證據能力：
    1.蔡月修於調查中之陳述：
      (1)按被告以外之人於檢察事務官、司法警察官或司法警察
        調查中所為之陳述，與審判中不符時，其先前之陳述具
        有較可信之特別情況，且為證明犯罪事實存否所必要者
        ，得為證據，刑事訴訟法第159 條之2 定有明文。
      (2)蔡月修為被告以外之人，於原審98年4 月30日審理時，
        以證人身分依法定程序，到場具結陳述，並接受被告之
        詰問，而其就所販售之「普拿疼加強錠」、「MENTHOLA
        TUM 軟膏」偽藥是否向被告購入乙節所為之陳述（見原
        審卷第120 頁），與先前在97年5 月5 日調查中所為之
        陳述（見偵查卷第1 冊第6 至7 頁）不符。
      (3)本案係調查人員於97年4 月10日搜索逢安堂西藥房而查
        獲，蔡月修於同年5 月5 日經約談到案，距案發日未逾
        1 個月，則其於調查中，記憶猶新，可針對調查人員所
        為之詢問立即反應回答，且由於蔡月修係於搜索完畢數
        週後始接受調查人員之詢問，對於本案販入偽藥之來源
        ，有充裕時間回想、準備，則其於調查時所為之來源供
        述，應較趨於真實；而於原審審理時，業已歷經1 年之
        久，蔡月修關於本案案情之記憶有因時間之經過而有淡
        忘、不清之可能。又於調查中，蔡月修係單獨面對調查
        人員之詢問，得以直接陳述，非如審判中因被告、選任
        辯護人在場所形成之壓力而可能無意為真實之供述。是
        以蔡月修於調查中出於虛偽不實之指證，或故為迴護被
        告之機會較低。從客觀上之環境或條件等情況加以觀察
        ，認蔡月修於調查中之陳述係在較可信為真實之情況下
        所為，有足以取代審判中經反對詰問之可信性保證。
      (4)再者，蔡月修在調查中所為向被告購入本案偽藥之陳述
        ，係有關被告是否涉有販賣偽藥等犯行之重要待證事實
        ，且為證明被告犯罪存否所不可或缺之證據，而除此部
        分調查中之陳述外，已無從再就同一供述者蔡月修取得
        與此調查中之陳述相同之供述內容，亦無其他證據足以
        代替，為證明犯罪事實存否所必要。
      (5)綜上，蔡月修於調查中之陳述，依刑事訴訟法第159 條
        之2 規定，得為證據。
    2.蔡月修於第一次偵查之陳述：
      (1)按被告以外之人於偵查中向檢察官所為之陳述，除顯有
        不可信之情況者外，得為證據，刑事訴訟法第159 條之
        1 第2 項定有明文。又偵查中對被告以外之人（包括證
        人、鑑定人、告訴人、被害人及共同被告等）所為之偵
        查筆錄，或被告以外之人向檢察官所提之書面陳述，性
        質上均屬傳聞證據。惟現階段刑事訴訟法規定檢察官代
        表國家偵查犯罪、實施公訴，依法其有訊問被告、證人
        及鑑定人之權，證人、鑑定人且須具結，而實務運作時
        ，檢察官偵查中被告以外之人所取得之陳述，原則上均
        能遵守法律規定，不致違法取供，其可信度極高，是以
        被告以外之人前於偵查中已具結而為證述，除反對該項
        供述得具有證據能力之一方，已釋明「顯有不可信之情
        況」之理由外，不宜以該證人未能於審判中接受他造之
        反對詰問為由，即遽指該證人於偵查中之陳述不具證據
        能力（最高法院95年度臺上字第6096號刑事判決參照）
        。
      (2)被告質疑蔡月修於第一次偵查（即97年6 月24日）之陳
        述之證據能力，係認蔡月修向檢察官為陳述時，被告未
        全程在場，無從對質、詰問，且蔡月修僅陳述其藥品來
        源為姓李名字不清楚，惟檢察官在無證據證明姓李者即
        是被告之情形下，即直接向蔡月修訊問向被告買過幾次
        ，顯有誘導訊問，故該陳述顯有不可信之情況云云（見
        本院卷第20頁）。惟查：
        被告所援引最高法院95年度臺上字第3637、3699號刑
          事判決，係揭櫫刑事訴訟法第159 條之1 第2 項所稱
          得為證據者，限於已經被告或其辯護人於審判程序中
          行使反對詰問權者，以保護被告之反對詰問權。然蔡
          月修嗣經檢察官於同年9 月25日傳喚到庭具結作證（
          見偵查卷第3 冊第67至69頁），原審復於98年4 月30
          日傳喚到庭具結作證，並經檢察官、被告及選任辯護
          人行交互詰問程序（見原審卷第119 頁反面至123 頁
          ），已保障被告之反對詰問權。
        按刑事訴訟法第98條規定，訊問被告應出以懇切之態
          度，不得用強暴、脅迫、利誘、詐欺、疲勞訊問或其
          他不正之方法，並無禁止誘導詢問之規定。而依同法
          第166 條之7第2項第2 款規定，詰問證人、鑑定人不
          得以恫嚇、侮辱、利誘、詐欺或其他不正之方法為之
          。惟就證人、鑑定人之主詰問，雖規定不得為誘導詰
          問，但於同法第166 條之1 第3 項但書所定之情形，
          得誘導詰問；同法第166 條之2 第2 項亦規定，行反
          詰問於必要時，得誘導詰問。則刑事訴訟法既明定詰
          問證人、鑑定人不得以恫嚇、侮辱、利誘、詐欺或其
          他不正之方法為之；同時又規定於特定情形下，得為
          誘導詰問，顯見誘導詰問非屬同法第166 條之7第2項
          第2 款所指以恫嚇、侮辱、利誘、詐欺或其他不正方
          法之不正方法，僅係於特定情況下，禁止誘導詰問而
          已。而同法第98條所指不得用強暴、脅迫、利誘、詐
          欺、疲勞訊問或其他不正之方法，與同法第166 條之
          7 第2 項第2 款所定之不正方法，內容相當，應認誘
          導訊問亦非屬同法第98條所定之不正方法（最高法院
          97年度臺上字第6661號刑事判決參照）。
        蔡月修於97年6 月24日偵查時，係以「被告」之身分
          接受檢察官訊問，訊問完畢後，蔡月修即於當日訊問
          筆錄上簽名（見偵查卷第1 冊第66頁），且於檢察官
          同年9 月25日偵查期日，亦稱：（問：前次偵訊中所
          言是否實在？）實在等語（見偵查卷第3 冊第68頁）
          。足見蔡月修於95年9 月7 日偵查中之供述，顯係基
          於其自由意志而為，具有任意性。
        法務部調查局臺中縣調查站調查人員係於97年4 月10
          日持搜索票搜索逢安堂西藥房，蔡月修當天即提供「
          國防醫學院Ｄ十八期經理甲○○」名片1 紙予調查人
          員查扣，劉騰遠律師隨即將之拍照，其後臺灣彰化地
          方法院檢察署檢察官、法務部調查局臺中縣調查站調
          查人員續行追查偵辦（偵查案號：臺灣彰化地方法院
          檢察署97年度發查字第29號），此有上開「甲○○」
          名片1 紙（原本附於偵查卷第2 冊第3 頁，影本附於
          偵查卷第1 冊第80頁），並經證人劉騰遠於本院審理
          時結證明確（見本院卷第78至79頁），且蔡月修於原
          審審理時結證稱97年4 月10日當天曾拿甲○○的名片
          給調查人員等語（見原審卷第120 頁）。
        再者，蔡月修於97年5 月5 日調查時即已供稱於同年
          2 月間開始販賣「普拿疼加強錠」偽藥，是向中部一
          名姓李的男子（詳細姓名不清楚）購買等語（見偵查
          卷第1 冊第6 頁）。於同年6 月24日偵查之初即供稱
          ：（問：藥品來源為何？）我向中盤商買的，名片我
          交給調查員了，他姓李名字我不清楚等語，告訴代理
          人劉騰遠律師立即庭提名片影本1 份（見偵查卷第1
          冊第64、80頁）。是以檢察官係參諸蔡月修所言之「
          李姓男子」及所提之上開「甲○○」名片，而認該名
          「李姓男子」即為被告，直接訊以蔡月修：「向甲○
          ○買過幾次？」、「向甲○○買普拿疼及曼秀雷敦之
          前是向何人購買這2 種藥品？」、「為何不繼續向他
          們買，而轉向甲○○買？」等語，其提問均有所本，
          且檢察官之訊問內容均經蔡月修確認，並無誘導訊問
          之情形。況縱有誘導訊問，依前揭最高法院97年度臺
          上字第6661號刑事判決意旨，仍非以不正方取得之證
          據。
        綜上，蔡月修於97年6 月24日偵查中所為之陳述，係
          出於其真意，且檢察官在偵查時並無不法取供之情形
          ，而反對該項供述得具有證據能力之被告，未釋明上
          開供述有顯不可信之情況，且客觀上從該次偵查筆錄
          製作之原因、過程，觀察蔡月修之信用性，亦查無蔡
          月修之上開偵訊時之供述有何顯不可信之情形。是被
          告逕以蔡月修未能於偵查中接受被告之反對詰問、檢
          察官誘導訊問為由，即遽指蔡月修於偵查中之陳述不
          具證據能力，委無足取。故蔡月修於偵查中之陳述，
          依刑事訴訟法第159 條之1 第2 項規定，自具有證據
          能力，得為本件認定事實之證據。
  (四)原審98年3 月23日之勘驗筆錄：
    1.按勘驗係以五官之作用查驗其物體存在與否及其現象，為
      查證據或為物證之實驗，藉以發現證據及犯罪情形，作為
      證據資料，故必以其勘驗所得之結果，供證明之用。又法
      院實施勘驗，就勘驗之日、時及處所，除有急迫情形外，
      應通知依法得在場之當事人及審判中之辯護人，刑事訴訟
      法第219 條、第150 條第3 項規定甚明。此為事實審法院
      實施勘驗時所應踐行之方法及程序，俾當事人及辯護人能
      在場為必要之陳述及主張，以期發現真實及維護被告應有
      之基本訴訟權（最高法院97年度臺上字第6499號刑事判決
      參照）。
    2.原審受命法官曾於98年3 月23日勘驗扣案藥品、告訴人所
      購買之「普拿疼加強錠」及仿單（見原審卷第52至79頁）
      ，惟原審當時並未通知依法得在場之檢察官、被告及選任
      辯護人到庭，亦未敘明有何急迫情形致無法通知之理由，
      有該勘驗筆錄在卷可按（見原審卷第52頁），其所踐行之
      訴訟程序，已有未合，即不具證據能力。
二、訊據被告固坦承伊經營恆安西藥房。曾販售白花油、綠油精
    、保險套等合法商品予蔡月修等情不諱，惟矢口否認有何違
    反藥事法、商標法等犯行，辯稱：伊並未販賣「普拿疼加強
    錠」偽藥、「MENTHOLATUM 軟膏」偽藥云云。惟查：
  (一)偽藥、冒用藥物名稱、仿單部分：
    1.按所稱偽藥，係指藥品經稽查或檢驗有未經核准，擅自製
      造之情形者，藥事法第20條第1 款定有明文。又所謂「製
      造」之藥品，係指原料藥經加工調製，製成一定劑型及劑
      量而供醫生處方或指示治療疾病之藥品而言（最高法院96
      年度臺上字第2947號判決參照）。
    2.查「普拿疼加強錠」之藥品係由葛蘭素公司、美占集團公
      司（嗣合併為英商GlaoxSmithKline （GSK ）公司）經核
      准製造、販賣；「MENTHOLATUM 軟膏」之藥品係由美商門
      蘇拉丹公司（Mentholatum Company ，嗣更名為美商曼秀
      雷敦股份有限公司）經核准製造、販賣，此經告訴人葛蘭
      素公司、臺灣曼秀雷敦公司委請代理人劉騰遠律師指訴明
      確，且為檢察官、被告所不爭。
    3.如附表二所示之物，經鑑驗後確認其與原廠實際生產之藥
      品不符，此有荷商葛蘭素史克藥廠股份有限公司臺灣分公
      司97年3 月21日函及同年4 月14日函暨照片、臺灣曼秀雷
      敦公司同年4 月21日函暨照片附卷可稽（見偵查卷第1冊
      第33、36至41頁）。如附表二所示之物雖無衛生署核准輸
      入之文號，亦無中文標示，惟此既非由經核准製造之藥廠
      而擅自製造者，其性質即屬偽藥，而非禁藥（最高法院75
      年度臺上字第1575號、77年度臺上字第1539號刑事判決參
      照），且為冒用「普拿疼加強錠」及「MENTHOLATUM 軟膏
      」名稱、仿單之藥物。
  (二)商標部分：
    1.如附表三所示之商標圖樣，係如附表三所示之商標權人分
      別向經濟部中央標準局（嗣於88年1 月26日正式改制為智
      慧財產局）申請，經審查准予註冊，其註冊號數、專用期
      限、指定使用之商品，均如附表三所示，且其中編號1 至
      4 之商標權，於94年1 月1 日移轉予美占集團公司，於97
      年5 月1 日再移轉商標權至葛蘭素公司，於本案犯罪時間
      （即97年2 月間某日），其商標權人為美占集團公司，此
      有商標註冊簿在卷可證（見偵查卷第1 冊第71至75頁，本
      院卷第90至94頁）。
    2.如附表二所示之物，其內均有仿單，此經本院勘驗明確（
      見本院卷第75頁），並將仿單影本附卷（見本院卷第95至
      121 頁）。又如附表二所示之物，其藥品、包裝盒（罐）
      、仿單上，均使用相同於如附表三所示之註冊商標，均未
      經如附表三所示之商標權人同意，而於西藥、人體用藥品
      之同一商品上，使用相同註冊商標之仿冒商標商品，此有
      照片、仿單附卷（見偵查卷第1 冊第25至26、37至39、41
      頁，本院卷第95至121 頁）及如附表二所示之物扣案（其
      中編號2 之物，置於偵查卷第1 冊第34頁之信封袋內）可
      稽，並經告訴人臺灣曼秀雷敦公司委請代理人劉騰遠律師
      指訴明確，且為檢察官、被告所不爭。
  (三)被告販賣偽藥之犯行：
    1.附表二編號1 、3 所示之偽藥，係蔡月修於97年2 月間向
      被告購入乙情，業據蔡月修先於97年5 月5 日調查中供稱
      ：伊是向中部一名姓李的男子購買，平常都是李先生主動
      到伊店內，向伊詢問前述偽藥是否還需要供應，伊目前沒
      有李先生的電話或住所資料，伊今年2 月向李先生購買20
      盒普拿疼加強錠，每盒10粒裝，MENTHOLATUM 則是買1 瓶
      70元，伊願意儘量找出李先生基本資料等語在卷（見偵查
      卷第1 冊第5 至7 頁）。嗣於同年6 月24日偵查中供稱「
      （問：藥品來源為何？）我是向中盤商買的，名片我交給
      調查員了，他姓李名字我不清楚，該李先生平常都主動來
      （告訴代理人庭呈名片影本一份）」、「（問：何時購入
      ？）應該是今年2 月間，2 種藥品都是跟他買的。」、「
      （問：向甲○○買幾次？）應該是去年年中7 、8 月間向
      他買的，他都是自己來問我有沒有缺貨，買不到5 次，我
      向他購買過白花油、綠油精，我都是以現金向他買的，收
      據沒有保留。」、「（問：你向甲○○買普拿疼及曼秀雷
      敦之前是向何人購買這2 種藥品？）向花壇鄉的『德勝』
      買過，還有彰化的「全成店」，還有一時忘記了。」、「
      （問：為何不繼續向他們買，而轉向甲○○買？中盤商來
      時如果我有缺貨就向他買了」等語（見偵查卷第1 冊第64
      至65頁）。是蔡月修於調查時已清楚陳述其係向「李先生
      」購買「普拿疼加強錠」偽藥及「MENTHOLATUM 軟膏」偽
      藥，並提供該名「李先生」之名片即國防醫學院Ｄ十八期
      經理甲○○」名片1 紙（見偵查卷第2 冊第3 頁），進而
      於同年6 月24日偵查中明白陳述其向被告購買此2 偽藥之
      原因。
    2.至蔡月修雖於97年9 月25日偵查中及原審審理時均證稱伊
      不記得偽藥是向何人購買云云（見偵查卷第3 冊第67至71
      頁，原審卷第119 頁反面至130 頁），而與先前之陳述不
      符。惟蔡月修於原審審理時證稱：伊是在搜索當天將「甲
      ○○」之名片交給調查員，伊知道調查員要名片的用意是
      要伊交代賣偽藥的來源，伊當時已經知道那些東西是偽藥
      ，伊知道提供名片當時是要交代賣偽藥給伊的人，伊知道
      賣偽藥是很嚴重的罪行，當時調查員是要伊交待來源等語
      （見原審卷第121 頁反面至122 頁），則蔡月修知悉販賣
      偽藥係屬重罪，若果真不知當天查獲之偽藥係向何人販入
      ，自可據實以告，何須向調查人員表明為「李先生」所販
      賣，並提供被告之名片，以供調查人員特定其人？且蔡月
      修於同年5 月5 日於調查人員詢問時，明白陳述向「李先
      生」購買偽藥之時間、價格及數量，於告訴代理人當庭提
      出被告名片影本，檢察官據以訊問向被告購買偽藥之細節
      時，直接陳述其購買經過，並未表明販售者並非被告。衡
      諸蔡月修於同年5 月5 日調查及同年6 月24日偵查係本於
      其自由意志而陳述，該調查及偵查日期較為貼近案發時點
      ，尚無餘裕思考是否迴護被告，直至同年9 月25日偵查起
      ，與被告同時出庭，始翻異前詞，應認蔡月修先前供稱係
      向被告購買偽藥乙情，較為可採，而其嗣後迴護被告之詞
      ，要無可取。
  (四)綜上所述，被告所辯無非卸責之詞，不足採信。至被告於本
    院審理時聲請傳喚再度證人蔡月修，主張：在原審訊問時，
    均由律師訊問，但伊對事實比較清楚云云（見本院卷第43頁
    ）。惟原審於檢察官詰問蔡月修後，請被告、選任辯護人行
    反詰問，被告當庭表示：請律師幫我問等語，隨即由被告之
    選任辯護人為反詰問（見原審卷第121 頁），是以原審所為
    之詰問程序即屬合法，自無再次傳喚證人蔡月修之必要。故
    本件事證明確，被告犯行洵堪認定，應依法論科。
三、論罪科刑：
  (一)核被告所為，係犯藥事法第83條第1 項之販賣偽藥罪、第86
    條第2 項之冒用藥物名稱、仿單之藥物罪、商標法第82 條
    之販賣仿冒商標商品罪。其中販賣偽藥罪、販賣仿冒商標商
    品罪業經檢察官起訴（見起訴書之證據並所犯法條欄第二項
    ），而冒用藥物名稱、仿單之藥物罪部分，雖未經檢察官記
    載於起訴書內，惟檢察官係就被告販賣如附表二所示之偽藥
    予蔡月修之犯行提起公訴，冒用藥物名稱、仿單之藥物罪部
    分與起訴之範圍事實同一，且與販賣偽藥罪、販賣仿冒商標
    商品罪構成想像競合犯（如後第(三)項所述），而為起訴效力
    之所及，並經本院於審判程序中告知被告（見本院卷第82頁
    ），自為本案審理範圍。
  (二)本件不另構成行使偽造私文書罪、行使偽造準私文書罪、販
    賣陳列輸入偽造仿造商標商號之貨物罪、明知為虛偽標記之
    商品而販賣罪：
    1.按檢察官代表國家提起公訴，依檢察一體原則，到庭實行
      公訴之檢察官如發現起訴書認事用法有明顯錯誤，固得本
      於自己確信之法律見解，於論告時變更起訴之法條，或另
      為其他適當之主張，惟其於法院調查或審理時所為之論告
      或主張，究屬訴之追加、撤回或變更範疇，抑或僅屬為起
      訴效力所及之他部事實之擴張、或起訴事實之一部減縮，
      自應究明各該請求之性質而異其處理方式。因而除撤回起
      訴，使該訴訟關係消滅，法院無從加以裁判外，法院自不
      得僅就檢察官論告時所陳述或主張之事實為裁判，而置原
      起訴事實於不顧（最高法院95年度臺上字第5401號刑事判
      決參照）。
    2.依起訴書之證據並所犯法條欄第二項所載，檢察官係認被
      告係犯藥事法第83條第1 項販賣偽藥罪及商標法第82條販
      賣仿冒商標商品罪。公訴檢察官於原審、本院準備程序時
      補充起訴法條藥事法第86條第2 項、刑法第216 條行使偽
      造私文書（仿單部分）、行使偽造準私文書（外瓶有關公
      司名稱）（見原審卷第85頁，本院卷第43頁）。原判決認
      被告係犯藥事法第83條第1 項、第86條第2 項、商標法第
      82 條 、刑法第216 條、第210 條、第216 條、第220 條
      第1項 、第210 條、第254 條販賣陳列輸入偽造仿造商標
      商號之貨物罪、刑法第255 條第2 項、第1 項明知為虛偽
      標記之商品而販賣罪。然除藥事法第86條第2 項之罪為起
      訴效力之所及（如前第三(一)項所述）外，其餘行使偽造私
      文書罪、行使偽造準私文書罪、販賣陳列輸入偽造仿造商
      標商號之貨物罪、明知為虛偽標記之商品而販賣罪，均未
      經檢察官依刑事訴訟法第265 條第1 項規定於第一審辯論
      終結前追加起訴。且冒用藥物名稱、仿單、標籤及販賣此
      等藥物，藥事法第86條已有特別規定，應排除刑法第216
      條、第210 條、第216 條、第220 條第1 項、第210 條、
      第254 條、第255 條第2 項規定之適用（最高法院73年度
      臺上字第6584號、90年度臺上字第7106號刑事判決要旨參
      照），此部分既不構成犯罪，無從認屬單純一罪、實質上
      一罪或裁判上一罪關係而為起訴效力之所及。
  (三)被告以一行為犯販賣偽藥罪、冒用藥物名稱、仿單罪、擅自
    使用相同註冊商標於同一商品罪等三罪，且以一行為同時侵
    害數藥商及商標權人之法益，均為想像競合犯，均應依刑法
    第55條規定，從一重之販賣偽藥罪處斷。
  (四)被告之上訴意旨指摘關於董元豪部分為前案（臺灣雲林地方
    法院檢察署97年度偵字第4948號不起訴處分）效力所及，被
    告並未販賣偽藥予蔡月修等語，雖被告確有販賣偽藥予蔡月
    修之犯行，原審就此部分認定並無不當，被告仍執前詞指摘
    原判決不當，雖無理由，惟原判決有下列可議之處，自應由
    本院予以撤銷改判：
    1.原審受命法官於98年3 月23日所為之勘驗程序於法不合，
      已於前述（如第一(四)項）。
    2.告訴人於97年4 月14日向逢安堂西藥房所購買之「普拿疼
      加強錠」1 盒（含仿單1 紙）（置於偵查卷第1 冊第34頁
      之信封袋內），原審漏未提示（見原審卷第123 頁反面至
      126 頁），卻將之作為認定被告犯罪之證據（原判決書第
      10頁第14至16頁）。
    3.被告一販賣偽藥及仿冒商標商品（藥品）之行為，侵害數
      人之數商標權，亦構成想像競合，原審漏未論述。
    4.關於檢察官起訴被告涉有販賣偽藥予董元豪部分，為前案
      確定之不起訴處分（即臺灣雲林地方法院檢察署97年度偵
      字第4948號）效力所及，應就此部分不另為不受理之諭知
      （如後第四項所述），原審卻將之納入審判範圍，並為被
      告有罪之判決，自有違誤。
  (五)爰審酌被告不思自正常管道經營藥局，竟為圖不法私利而販
    賣偽藥，不僅侵害藥商之合法權利，且所為對相關社會消費
    大眾身體健康危害甚鉅，且商標具有辨識商品來源之功用，
    且企業者通常經過相當時間並投入大量資金於商品之行銷及
    品質之改良，始得使該商標具有代表一定品質之效，被告侵
    害他人商標，對商標權人潛在市場利益造成侵害非輕，有礙
    公平交易秩序，並間接影響我國保護智慧財產權之國際聲譽
    ，及考量查獲偽藥、仿冒商標商品之數量，被告否認犯行，
    飾詞狡辯、一再推諉卸責、態度非佳等一切情狀，量處如主
    文所示之刑，以資懲儆。至被告雖聲請從輕量刑，且有暫不
    執行之情形，求為緩刑之宣告云云，被告雖受有期徒刑8 個
    月之宣告，且未曾因故意犯罪受有期徒刑以上刑之宣告（見
    本院卷第63至64頁之臺灣高等法院被告前案紀錄表），惟被
    告販賣偽藥、冒用藥物名稱、仿單之藥物及仿冒商標商品，
    且自始否認犯行，自不宜為緩刑之宣告。
  (六)沒收：
    1.按商標法第83條規定：「犯前2 條之罪所製造、販賣、陳
      列、輸出或輸入之商品，或所提供於服務使用之物品或文
      書，不問屬於犯人與否，沒收之。」此屬義務沒收之性質
      。又刑法第38條規定：「（第1 項）下列之物沒收之：一
      違禁物。二供犯罪所用或犯罪預備之物。三因犯罪所生或
      所得之物。（第2 項）前項第1 款之物，不問屬於犯罪行
      為人與否，沒收之。（第3 項）第1 項第2 款、第3 款之
      物，以屬於犯罪行為人者為限，得沒收之。但有特別規定
      者，依其規定。」此屬職權沒收。又上開商標法沒收規定
      採義務沒收主義，自應優先於採職權沒收主義之刑法第38
      條第1 項而適用（最高法院79年臺上字第5137號判例參照
      ）。
    2.次按違禁物係指依法令禁止製造、運輸、販賣、持有及行
      使之物而言。藥事法對偽藥及禁藥，並無禁止持有規定，
      則除其他法令另有禁止製造、運輸、販賣、持有及行使規
      定外（如安非他命，麻醉藥品管理條例第13條規定，不得
      非法輸入、製造、運輸、販賣、持有、施打或吸用，屬違
      禁物），偽藥及禁藥，並非均屬違禁物（最高法院85年度
      臺上字第4545號判決參照）。
    3.再按藥事法第79條第1 項規定「查獲之偽藥或禁藥，沒入
      銷燬之」，上開沒入銷燬規定，係列於藥事法第8 章「稽
      查及取締」內，而非列於第9 章之「罰則」，其性質應屬
      行政秩序罰，屬行政機關行政程序科罰之權限，法院自不
      得越權於判決內諭知沒入銷燬（最高法院92年度臺上字第
      2718號判決參照）。
    4.如附表二所示之偽藥（含仿單），均屬商標法第82條之販
      賣仿冒商標商品而為法院應義務沒收之物，且其中偽藥部
      分尚未經行政機關沒入銷燬，均應依商標法第83條規定併
      予宣告沒收。至扣案如附表一所示之物，因與檢察官所指
      被告販賣偽藥予董元豪之部分相關，而不另為不受理之諭
      知，自不得宣告沒收。其餘扣案之「三強藥品貿易有限公
      司代表楊勇義」名片1 張、陳致勝名片1 張、「健成西藥
      房」藥品進貨單1 張，非被告所有，以及扣案甲○○之名
      片3 張、門號0000000000號行動電話1 支及估價單2 張，
      雖為被告所有，然無證據證明與本件犯行有涉，均無從諭
      知沒收，附此敘明。
四、不另為不受理之諭知：
  (一)公訴意旨略以：被告基於販賣偽藥及仿冒商標商品以營利之
    集合犯意，於96年11月間某日，至雲林縣水林鄉○○路98號
    之「健成西藥房」，偽稱其係「三強藥品貿易有限公司」代
    表「楊勇義」，以每小盒新臺幣（下同）105 元之價格，販
    賣2 大盒「普拿疼加強錠」偽藥（每大盒內含40盒，共計80
    盒）予「健成西藥房」之實際負責人董元豪（董元豪涉犯藥
    事法及商標法部分，業經臺灣雲林地方法院檢察署檢察官以
    97年度偵字第2814號為緩起訴處分確定），再由董元豪以每
    盒120 元之價格，販售予姓名年籍不詳之消費者，共售出6
    盒，因認被告涉有販賣偽藥、販賣仿冒商標商品罪嫌，且與
    販賣偽藥予蔡月修部分，構成集合犯。
  (二)按案件曾為不起訴處分、撤回起訴或緩起訴期滿未經撤銷，
    而違背第260 條之規定再行起訴者，應諭知不受理之判決，
    刑事訴訟法第303 條第4 款定有明文。又不起訴處分已確定
    ，有發現新事實或新證據者，得對於同一案件再行起訴，刑
    事訴訟法第260 條第1 款定有明文。而所謂發見新事實或新
    證據，係指於不起訴處分前，未經發見，至其後始行發見者
    而言，若不起訴處分前，已經提出之證據，經檢察官調查斟
    酌者，即非前述條款所謂發見之新證據，不得據以再行起訴
    （參照最高法院69年臺上字第1139號判例意旨）。
  (三)被告曾因販賣「普拿疼加強錠」偽藥80盒予董元豪案件，經
    臺灣雲林地方法院檢察署檢察官於97年11月14日，以97年度
    偵字第4948號為不起訴處分確定，此有不起訴處分書在卷可
    稽（見偵查卷第3 冊第151 頁）。嗣後本案檢察官以蔡月修
    之供述及搜索逢安堂西藥房、恆安西藥房所扣得之證物，係
    屬前案未經審酌之新證據，而認本案得再行起訴（見起訴書
    第4 頁「證據並所犯法條」第二項）。原審以前案並未斟酌
    被告涉嫌販賣「普拿疼加強錠」、「MENTHOLATUM 軟膏」偽
    藥予蔡月修之相關事證，而被告之行為係屬集合犯，僅成立
    一罪，故檢察官以發現新事實及新證據為由而對被告再行起
    訴，於法相符（見原判決第3 至4 頁「理由」第壹1.項）。
  (四)惟原不起訴處分係關於被告販賣「普拿疼加強錠」偽藥2 大
    盒予董元豪之部分，而蔡月修之供述、搜索逢安堂西藥房所
    扣得之證物乃關於被告販賣偽藥予蔡月修之犯罪事實的證據
    。除有新證據足以證明被告販賣「普拿疼加強錠」偽藥2 大
    盒予董元豪之犯行，且該部分犯行與被告販賣偽藥予蔡月修
    之犯行有一罪關係（如實質上一罪、裁判上一罪），始得謂
    新事實，而得依刑事訴訟法第260 條第1 款規定，就被告販
    賣偽藥予董元豪部分，再行起訴。然單憑搜索恆安西藥房所
    扣得之證物（被告名片3 張、行動電話1 支、估價單2 張）
    無法證明被告販賣偽藥予董元豪之事實。且販賣罪（包含販
    賣偽藥、仿冒商標之商品等）在立法者預定之構成要件類型
    上，並非須反覆實行始能成立之犯罪（最高法院98年度臺上
    字第1970號刑事判決參照）。檢察官所指被告販賣偽藥予董
    元豪之時間為96年11月間某日，而被告販賣偽藥予蔡月修之
    時間為97年2 月間某日，主觀上難認出於被告之一次犯意決
    定，客觀上亦可切割為2 次犯罪之評價，而不具有在密集期
    間內以相同之方式持續進行，未曾間斷，具有反覆、延續實
    行之特徵，因此，即使被告確有販賣偽藥予董元豪之行為，
    亦無從與被告販賣偽藥予蔡月修部分構成集合犯。綜上，本
    件並無何新事實或新證據，故檢察官就被告販賣偽藥予董元
    豪部分，不得再行起訴。今檢察官違背刑事訴訟法第260 條
    之規定再行起訴，本應諭知不受理之判決，惟因檢察官認此
    部分與前開有罪部分之犯行，具有集合犯之關係，爰不另為
    不受理之諭知。
  (五)至被告販賣偽藥予蔡月修部分，與前開不起訴處分並無集合
    犯之一罪關係，非屬同一案件，即非該不起訴處分確定效力
    之所及，檢察官自得另行起訴，附此敘明。
據上論斷，應依刑事訴訟法第369 條第1 項前段、第364 條、第
299 條第1 項前段，藥事法第83條第1 項、第86條第2 項，商標
法第82條、第83條，刑法第11條前段、第55條前段，判決如主文
。
本案經檢察官黃惠敏到庭執行職務。
中    華    民    國    98    年    10    月    8     日
            智慧財產法院第二庭
                        審判長法  官  陳國成
                              法  官  曾啟謀
                              法  官  蔡惠如
以上正本係照原本作成。
如不服本判決，應於收受送達後十日內向本院提出上訴書狀，其
未敘述上訴之理由者並得於提起上訴後十日內向本院補提理由書
（均須按他造當事人之人數附繕本）。
中    華    民    國    98    年    10    月    8     日
                              書記官  林佳蘋
附錄論罪科刑法條：
藥事法第83條
明知為偽藥或禁藥，而販賣、供應、調劑、運送、寄藏、牙保、
轉讓或意圖販賣而陳列者，處7 年以下有期徒刑，得併科新臺幣
5 百萬元以下罰金。
犯前項之罪，因而致人於死者，處 7 年以上有期徒刑，致重傷者
，處 3 年以上 12 年以下有期徒刑。
因過失犯第 1 項之罪者，處 2 年以下有期徒刑、拘役或科新臺
幣 30 萬元以下罰金。
第 1 項之未遂犯罰之。
藥事法第86條
擅用或冒用他人藥物之名稱、仿單或標籤者，處1 年以下有期徒
 刑、拘役或科或併科新台幣 5 萬元以下罰金。
明知為前項之藥物而輸入、販賣、供應、調劑、運送、寄藏、牙
保、轉讓或意圖販賣而陳列者，處6 月以下有期徒刑、拘役或科
或併科新台幣3 萬元以下罰金。
商標法第82條
明知為前條商品而販賣、意圖販賣而陳列、輸出或輸入者，處1
年以下有期徒刑、拘役或科或併科新臺幣5 萬元以下罰金。
商標法第83條
犯前2 條之罪所製造、販賣、陳列、輸出或輸入之商品，或所提
供於服務使用之物品或文書，不問屬於犯人與否，沒收之。


司法院資訊處製作；財團法人民間司法改革基金會備份。
